臺灣新竹地方法院刑事判決　　　　　　　　99年度訴字第61號
公　訴　人　臺灣新竹地方法院檢察署檢察官
被　　　告　黃水平
上列被告因偽造文書案件，經檢察官提起公訴（98年度偵字第
2092號），本院判決如下：
    主  文
黃水平無罪。
    事  實
一、公訴意旨略以：被告黃水平於民國93年間，乘告訴人林莉敏
    委託辦理自用小客車車籍異動之機會，取得告訴人身分證正
    本後，未經告訴人同意，竟基於偽造並行使偽造私文書之犯
    意，於同年10月28日，前往交通部公路總局新竹區監理所新
    竹市監理站（以下稱新竹市監理站），委託不知情之葉孝文
    將車牌號碼EC-6506 自用小客車（下稱EC-6506 自用小客車
    ）登記至告訴人名下，並將告訴人證件及印章交由葉孝文填
    寫汽車過戶登記書後，交付新竹市監理站承辦人而行使，而
    認被告涉犯刑法第216 條、第210 條行使偽造私文書等語。
二、按犯罪事實應依證據認定之，無證據不得認定犯罪事實，刑
    事訴訟法第154 條第2 項定有明文。又事實之認定，應憑證
    據，如未能發現相當證據，或證據不足以證明，自不能以推
    測或擬制之方法，為裁判基礎；且認定犯罪事實所憑之證據
    ，雖不以直接證據為限，間接證據亦包括在內，然而無論直
    接證據或間接證據，其為訴訟上之證明，須於通常一般之人
    均不致有所懷疑，而得確信其為真實之程度者，始得據為有
    罪之認定，倘其證明尚未達到此一程度，而有合理之懷疑存
    在而無從使事實審法院得有罪之確信時，即應由法院為諭知
    被告無罪之判決，有最高法院40年臺上字第86號判例、76年
    臺上字第4986號判例可資參照。次按刑事訴訟法第161 條已
    於91年2 月8 日修正公布，修正後同條第1 項規定：檢察官
    就被告犯罪事實，應負舉證責任，並指出證明之方法。因此
    ，檢察官對於起訴之犯罪事實，應負提出證據及說服之實質
    舉證責任。倘其所提出之證據，不足為被告有罪之積極證明
    ，或其闡明之證明方法，無從說服法官以形成被告有罪之心
    證，基於無罪推定之原則，自應為被告無罪判決之諭知，更
    有最高法院92年台上字第128 號判例意旨足參。
三、證據能力部分：
    按被告以外之人於審判外之言詞或書面陳述，除法律有規定
    者外，不得作為證據；又被告以外之人於審判外之陳述，雖
    不符合同法第159 條之1 至第159 條之4 之規定，但經當事
    人於審判程序同意作為證據，法院審酌該言詞陳述或書面陳
    述作成時之情況，認為適當者，亦得為證據。當事人、代理
    人或辯護人於法院調查證據時，知有第159 條第1 項不得為
    證據之情形，而未於言詞辯論終結前聲明異議者，視為有前
    項之同意，刑事訴訟法第159 條第1 項及第159 條之5 分別
    定有明文。經查，本判決下列所引用之被告以外之人於審判
    外之陳述，屬傳聞證據部分，檢察官、被告於本院準備程序
    中均表示沒有意見，且迄於言詞辯論終結前亦未聲明異議。
    本院審酌上開證據資料製作時之情況，尚無違法不當及證明
    力明顯過低之瑕疵，亦認為以之作為證據應屬適當，故揆諸
    前開規定，爰依刑事訴訟法第159 條之5 規定，認前揭證據
    資料均有證據能力。
四、公訴人認被告黃水平涉有前開犯行，無非以被告於警詢、偵
    查中供述、告訴人林莉敏於警詢及偵查中指述、證人鄭芃禎
    於偵查中證述、新竹市監理站98年3 月24日竹監新字第0980
    002543號函暨檢附過戶登記書、公務電話紀錄、交通部公路
    總局新竹區監理所97年7 月29日竹監車字第0980012013號函
    暨檢附車籍資料等，為其論據。
五、訊據被告黃水平雖不否認將其所購買EC-6506 自用小客車，
    登記在告訴人名下，惟堅詞否認有何偽造及行使偽造文書犯
    行，辯稱：伊向告訴人借用身分證，並經告訴人同意將前開
    車輛登記在告訴人名下，伊並未盜用。伊跟告訴人借身分證
    1-2 天辦好過戶後，就將身分證還給告訴人，告訴人是因為
    罰金的問題才告伊。伊後來將這部車賣給第三人，當時告訴
    人在台北，伊有請告訴人下來，告訴人沒有下來，後來買的
    人也跑掉，伊不知道該車有罰款等語。
六、經查：
（一）葉孝文於93年10月28日前往新竹市監理站，由葉孝文填寫
      汽車過戶登記書後，將告訴人身分證、汽車過戶登記書交
      付新竹市監理站承辦人員，由承辦人員將原登記在郭國倫
      名下EC-6506 自用小客車辦理過戶登記在告訴人名下，及
      前開自用小客車於96年12月10日註銷轉報廢之事實，有交
      通部公路總局新竹區監理所新竹市監理站98年3 月24日竹
      監新字第0980002543號函、函附EC-6506 自用小客車汽（
      機）車過戶登記書、保證書、會員證書、新竹市政府營利
      事業登記證、本院公務電話紀錄1 紙（見98偵字第2092號
      偵查卷第40、第41至44頁，本院99訴字第61號卷第126 頁
      ）在卷可稽。
（二）又告訴人固於
      1.警詢、偵查中、本院指訴：伊於93年間曾委託被告賣1
        輛顏色淺黃色、車號已忘記之MARCH 自用小客車，伊為
        辦理前開車輛過戶，有交付身分證給被告，交付地點在
        新竹市○○路○ 段，但伊不知道前開車輛是過戶給誰，
        都是被告在辦理。伊於94年間收到EC-6506 自用小客車
        第1 張罰單時，才知道該車登記在伊的名下。伊之前從
        未將身分證交給別人，只有交給被告，而且前開車輛罰
        單所載違規地點係在被告住家附近，伊才聯想到是被告
        。伊並未授權被告以伊的名義購買前開自用小客車，伊
        並不知道被告拿伊的身分證去買車。伊於收到第1 次罰
        單後，有打電話給被告，因為當時只有被告拿過伊的身
        分證，被告有承認車子是他在用等語（見同上偵查卷第
        5 至6 頁、第35頁、第54頁，本院98審訴字第827 號卷
        第22至23頁、本院99訴字第61號卷第24、26頁）。
      2.於本院證述：伊曾經透過被告購買裕隆MARCH 車子，車
        號好像是「EP」、顏色淺黃色，後來這部車有賣掉，也
        是被告介紹賣給被告朋友，過戶手續都不是伊辦理的，
        是請被告辦理，伊當時有交付伊的身分證、行照。伊不
        知道EC-6506 自用小客車為何會登記在伊名下，伊後來
        有搬家，前開車輛罰單從二重埔明星路舊地址轉寄到金
        山二十三街，伊收到罰單才知道。當時伊覺得很奇怪，
        伊唯一一次有交給別人證件就是賣裕隆MARCH 車子，而
        罰單上違規地點記載是在西濱公路，當時被告居住在附
        近，所以伊就打電話問被告，問被告為何有這部車，有
        問被告是否有拿伊的身分證去買這部車，他有承認這部
        車是他買的。伊當下有請他處理，伊並沒有同意被告以
        伊的名義購買這部EC-6506 自用小客車，並登記在伊的
        名下。伊僅有在買、賣裕隆MARCH 車子時有將身分證交
        給被告。伊差不多要過戶前2 、3 天前交給被告，交給
        被告身分證沒有幾天，辦好手續就還給伊。於93年10月
        間，伊並未將身分證正本交給被告等語（見本院99訴61
        號卷第187 至188 頁、第191 頁、第194 頁）。
（三）惟證人葉延康於偵查、本院證述：伊因為告訴人林莉敏關
      係而認識被告，被告是告訴人朋友，之前伊與告訴人為情
      侶。伊曾經見過告訴人所有的1 台淺黃色MARCH 車子，該
      部車是被告介紹的，也是經由被告介紹將這部車賣掉，印
      象當中，伊好像是沒有參與，伊不清楚有無請被告幫忙辦
      理過戶。該部車子賣出去的時候，伊仍和告訴人交往中，
      大概還有交往1 年的時間。伊印象當中被告於一天晚上牽
      完1 台車，有開1 台轎車來找我們吃飯，但伊對於車號、
      顏色沒有注意。後來在半個月內，伊在與告訴人聊天當中
      知道告訴人知道被告有以其名義辦前開車子。告訴人跟伊
      提到跟被告有關這部車子事情時，那時候還沒有稅金、罰
      款的事情，那時候告訴人的口氣是知道車子是她的名字，
      也不是質疑，她是知道這件事情。告訴人對於跟被告有關
      的這部車掛在她的名下，並未與伊討論過要如何處理、反
      應這件事情。伊跟告訴人分手後，伊有聽其他朋友講說告
      訴人因為車子稅金的事情在找被告，伊後來在南寮那邊碰
      到被告，伊有跟被告說告訴人在找他要談稅金的事，問他
      有沒有跟告訴人聯絡，被告說他有跟告訴人講，被告有說
      之前車子要賣給他朋友的時候，就有跟告訴人要身分證、
      印章，因為要辦過戶，可是那時候告訴人沒有拿給他，也
      沒有什麼回覆，因為那時候告訴人在台北，事後伊就沒有
      去再過問。當天被告開來的那部車，應該與欠稅金的車子
      是同一部。在與告訴人交往期間，告訴人都沒有跟伊提及
      她因被告的關係而欠稅金的事情等語（見98偵字第2092號
      偵查卷第60頁、本院99訴字第61號卷138 至142 頁、第14
      4 頁、第147 頁）。經核證人葉延康於偵查、本院證述內
      容，前後相符，並無歧異。而證人葉延康為告訴人前男友
      ，與告訴人、被告並無怨隙，其前開證述內容，應無造假
      之可能，而堪採信。是依證人葉延康前開證述內容，告訴
      人於EC-6506 自用小客車所衍生稅金、罰鍰發生前，即已
      知悉被告將其所購買之自用小客車登記在告訴人名下。而
      告訴人於告知證人上情時，並未顯露訝異之情狀。另參諸
      告訴人告知證人EC-6506 自用小客車登記在告訴人名下之
      時間，2 人仍在交往當中，於交往期間，始終未聽聞告訴
      人就前開車輛登記在告訴人名下對被告有何處置行為，足
      徵告訴人對於EC-6506 自用小客車登記在告訴人名下一事
      ，並未違反告訴人意願。
（四）而告訴人於偵查中供陳：伊於93年間，曾經委託被告賣裕
      隆MARCH 、車牌為「EP」、顏色淺黃色車子等語。復依卷
      附交通部公路總局新竹區監理所98年7 月29日竹監車字第
      098001 單 及汽車車主歷史查詢單所示（見98偵字第2092
      號偵查卷第70至76頁），曾經登記在告訴人名下之自用小
      客車，分別為如附表各編號所示之車輛。其中編號2 所示
      車輛廠牌、車種、車號、顏色，核與告訴人前開供陳於93
      年間委託被告出售之車輛相符，應即係告訴人所稱於93年
      間委託被告出售辦理過戶之車輛。而本件EC-6506 自用小
      客車於93年10月28日登記在告訴人名下，參以交通部公路
      總局新竹區監理所亦表示，辦理汽車過戶，新車主一定要
      身分證正本才可以辦理，原車主的部分可以用影本等情以
      觀，亦有本院公務電話紀錄可憑，當可推知，EC-6506 自
      用小客車於93年10月28日登記在告訴人名下時，所檢附證
      件，確有告訴人身分證正本。又依附表編號1 、2 所示，
      編號2 所示車輛售出過戶登記與編號1 即EC-6506 自用小
      客車買入過戶登記在告訴人名下時間，2 者相距約3 月，
      且告訴人復於本院證述：賣裕隆MARCH 車子時有將身分證
      交給被告，伊差不多要過戶前2 、3 天前交給被告，交給
      被告身分證沒有幾天辦好手續就還給伊等語，依告訴人所
      述，被告當亦無從藉出售裕隆MARCH 車子辦理過戶之機會
      ，利用告訴人當時所交付身分證正本，將EC-6506 自用小
      客車過戶至告訴人名下。則告訴人前指訴、證述未同意被
      告將EC-650 6自用小客車登記在其名下，亦未交付身分證
      與被告辦理前開車輛過戶登記事宜，即有可疑。
（五）再告訴人於94年間即陸續收到EC-6506 自用小客車所衍生
      之稅金繳款通知書、罰單，告訴人雖表示期間雖曾與被告
      以電話聯繫相關事宜，然卻未將相關單據交由被告處理，
      並遲至96年12月10日自行補繳完納等情，亦據告訴人供陳
      在卷，並有新竹縣政府稅捐稽徵局99年8 月25日新縣稅消
      字第0990024696號函及函覆之違章案件罰鍰繳款書1 紙、
      收件回執單2 紙、95年全期使用牌照稅繳款書1 紙、交通
      部公路總局新竹區監理所99年8 月25日竹監稅字第099001
      4214號函及函附稅費現況單1 份、送達證書4 紙，及新竹
      縣稅捐稽徵處違章案件罰鍰繳款書3 紙、95年全期汽車燃
      料使用費繳納通知書1 紙、交通部公路總局自行收納款項
      收據2 紙94、95 年 全期使用牌照稅繳款書2 紙、交通部
      公路總局自行收納款項收據13紙（見本院99訴字第61號第
      31至41頁、98偵字第2092號第17至19頁、第25至32頁）在
      卷可按，且告訴人於自行補繳完納後次日即96年12月11日
      始提出告訴，亦與常理不符。則告訴人指訴、證述內容真
      實性，尚有可疑。
（六）另觀諸證人鄭芃禎於偵查中證述：被告曾經向伊表示告訴
      人有拿證件給他買EC-6506 自用小客車，但告訴人沒有跟
      伊說過這件事，告訴人有無同意伊不知道，但伊知道告訴
      人有拿身分證辦告訴人自己車子的買賣過戶等語（見98偵
      2092號偵查卷第61頁），亦無從證明被告確有公訴意旨所
      指之犯行。
七、綜上所述，公訴人所舉之證據與指出之證明方法尚未足使本
    院形成被告有罪之確信，被告是否涉有公訴意旨所指偽造及
    行使偽造私文書犯行，猶有合理之懷疑。此外，復查無其他
    積極證據足資證明被告確有上開犯行，揆諸前揭說明，自應
    為被告無罪之諭知而判決如主文所示。
據上論斷，應依刑事訴訟法第301條第1項，判決如主文。
本案經檢察官劉得為到庭執行職務。
中    華    民    國   100    年    7     月    27    日
                  刑事第四庭    審判長法  官   黃美文
                                      法  官   張詠晶
                                      法  官   邱玉汝
以上正本證明與原本無異。
如不服本判決應於收受判決後10日內向本院提出上訴書狀，並應
敘述具體理由。其未敘述上訴理由者，應於上訴期間屆滿後20日
內向本院補提理由書(均須按他造當事人之人數附繕本)「切勿逕
送上級法院」。
中    華    民    國   100    年    7     月    27    日
                                      書記官   田宜芳
附表：
┌──┬───┬───┬───┬───┬────┬────┬────┬──┐
│    │      │      │      │      │前    手│ 林莉敏 │後    手│備註│
│編號│車  號│車  種│廠  牌│顏  色├────┼────┼────┤    │
│    │      │      │      │      │取得時間│取得時間│取得時間│    │
├──┼───┼───┼───┼───┼────┼────┼────┼──┤
│    │      │      │      │      │        │        │96.12.10│98偵│
│ 1  │EC─  │自小客│裕隆  │棕灰  │        │93.10.28│（註銷轉│2092│
│    │6506  │車    │      │      │        │        │報廢）  │：71│
│    │      │（1579│      │      │        │        │        │、72│
│    │      │CC）  │      │      │        │        │        │頁  │
├──┼───┼───┼───┼───┼────┼────┼────┼──┤
│    │9390─│自小客│      │      │        │        │        │98偵│
│ 2  │HL（換│車（  │裕隆  │淺黃  │李美慧  │        │鍾文勝  │2092│
│    │牌前車│1275CC│      │      │91.05.03│91.10.08│93.06.25│：73│
│    │號：EP│、MARC│      │      │        │        │        │、74│
│    │─0796│H）   │      │      │        │        │        │頁  │
│    │）    │      │      │      │        │        │        │    │
│    │      │      │      │      │        │        │        │    │
│    │      │      │      │      │        │        │        │    │
├──┼───┼───┼───┼───┼────┼────┼────┼──┤
│    │      │      │      │      │        │        │        │98偵│
│ 3  │JN─  │自小客│TOYOTA│藍    │戴鄭麗卿│        │陳文忠  │2092│
│    │6223  │車（20│      │      │        │93.06.25│93.07.07│：75│
│    │      │00CC）│      │      │        │        │        │、76│
│    │      │      │      │      │        │        │        │頁  │
└──┴───┴───┴───┴───┴────┴────┴────┴──┘